【裁判字號】    91,訴,44
【裁判日期】    920529
【裁判案由】    偽造文書等
【裁判全文】
臺灣嘉義地方法院刑事判決                            九十一年度訴字第四四號
    公  訴  人  臺灣嘉義地方法院檢察署檢察官
    被      告  乙○○
                辛○○
    共      同
    選任辯護人  張麗雪律師
右列被告因詐欺案件，經檢察官提起公訴 (九十年度偵字第六八二０號），本院判決
如左：
    主  文
乙○○、辛○○共同連續意圖為自己不法之所有，以詐術使人將本人之物交付，各處
有期徒刑貳年貳月。
    事  實
一、乙○○與辛○○為夫妻，二人共同擔任會首，召集如附表一（編號一至五）所示
    之民間互助會，以其二人位於嘉義縣竹崎鄉和平村十四鄰楠仔腳一號之二住處為
    開標地點，均採內標制。嗣前開互助會進行期間，乙○○及辛○○因經濟狀況下
    滑，無法支付龐大互助會款項，竟未經其他活會會員同意，私下與如附表二（編
    號一至五）所示之「切會會員」協議，由其二人承受「切會會員」活會資格，「
    切會會員」已繳交之活會會款，其二人則向各該「切會會員」承諾由其二人以各
    該「切會會員」名義投標而得標後之會款逐期償還；乙○○、辛○○遂共同基於
    意圖為自己不法所有之概括犯意聯絡，於如附表二所示之切會時間，分別以各該
    「切會會員」名義投標，致其他活會會員陷於錯誤，誤認確係各該「切會會員」
    得標以及乙○○、辛○○仍有支付能力，而仍陸續支付活會會款予其二人，迄於
    九十年一月五日，乙○○、辛○○因無力支付會款而停標，其他會員始查悉上情
    ，乙○○、辛○○因此詐得如附表二所示之金額。
二、案經甲○○、子○○、午○○、巳○○訴由嘉義縣警察局竹崎分局暨法務部調查
    局嘉義縣調查站報由臺灣嘉義地方法院檢察署檢察官偵查起訴。
    理  由
一、訊據被告乙○○、辛○○均矢口否認右揭犯行，被告乙○○辯稱：沒有冒標、是
    與部分會員切會云云，被告辛○○則辯稱：互助會均係被告乙○○處理，伊均不
    知情云云。本院經查：
    （一）被告辛○○、乙○○共同擔任互助會會首之事實，除迭據告訴人甲○○、
          子○○、午○○、巳○○等於調查局初詢、檢察官偵查及本院審理時指訴
          明確外，並據證人寅○、己○○、壬○○、丑○○、辰○○、丙○○、李
          姿瑩、戊○○、丁○○分別證述被告二人或有共同主持開標、或有分別收
          取會錢等語，參以系爭互助會之數量甚多，開標又是每月五、十、二十五
          日，互助會進行地點在被告二人住處，每一互助會經手金額及人數甚頻，
          且被告二人為夫妻至親關係，感情亦非不睦（至今被告二人仍同住）對於
          家庭經濟狀況，任何一方當無不知之理，衡情被告辛○○即無可能不知被
          告乙○○召集互助會等情，又依卷附互助會單觀之，其上均載明會首係被
          告辛○○，且被告二人積欠會員會款之民事案件，亦分別經本院判決確定
          確認被告二人為共同會首，此有本院九十一年度嘉簡字第三０五號、第三
          一五號、第三一六號、第三六七號民事判決附卷可參，足見被告辛○○所
          辯伊非會首云云，顯係卸責之詞，不足採信。
    （二）被告二人確有利用如附表所示「切會會員」名義投標而得標之情，業據被
          告乙○○自陳甚詳，經查，台灣民間慣行之互助會，其法律關係固僅存在
會首與會員間，但會員於參加互助會前，以及互助會進行期間是否標下互
          助會，除考慮會首本身之經濟能力外，其他會員之經濟狀況往往亦為評估
          之重點，詳言之，會首召集互助會時經濟狀況若非穩固，受邀者多不願參
          加為會員，固不待言，及至互助會進行期間，若會首或會員中有人經濟狀
          況轉差，其他會員為避免會首終究無法負擔互助會責任而倒會，多將開始
          競標，期冀早日得標以避免風險，簡言之，互助會會首本身之資力及各會
          員之經濟狀況，乃活會會員評估是否競標之重要指標，會首對此本不得刻
          意隱瞞，尤有甚者，倘會首確已陷於經濟不佳狀態，可預期無法繼續維持
          互助會之進行，應隨即告知活會會員，終止並結算互助會，避免活會會員
          因會首之隱瞞行為誤判情勢致不參與投標，並繼續繳交會款，終至會首倒
          會時造成更大之損失。據此，本案被告二人於如附表所示互助會進行期間
          自身經濟已陷於不佳，此由被告自陳曾向會員即告訴人中甲○○等人借款
          即明，抑且，會員中有如附表所示之「切會會員」或因自身經濟不佳、或
          因會首（被告）積欠會款，私下與會首切會而讓渡權利於會首，此由表向
          上而言，固僅會首承受「切會會員」權利，但深究其實，乃造成會首（被
          告）「以會養會」，致不知情之活會會員繼續繳納會款，依其情事，無非
          以不作為之方式致會員陷於錯誤而支付會款；尚且，被告仍隱瞞部分會員
          切會之事實，利用「切會會員」名義參與競標而得標，私自取得會金使用
          ，依其情形，尤係以作為方式施用詐術，致活會會員陷於錯誤而支付會金
          ，被告二人有詐欺之犯意甚明。
    （三）此外，復有互助會單在卷可參，事證明確，被告二人犯行，均堪認定。
二、核被告乙○○、辛○○所為，均係犯刑法第三百三十九條第一項之詐欺取財罪。
    被告二人，就上開犯行，有犯意之聯絡及行為之分擔，均為共同正犯。又被告二
    人向活會會員詐稱他人得標而收取會款，使各活會會員陷於錯誤如數交付會款，
    係一詐欺行為侵害各會員之法益，而觸犯數相同之罪名，為想像競合犯，應依刑
    法第五十五條之規定從一重處斷。被告二人先後多次詐欺取財犯行，時間緊接，
    方法相同，所犯復為犯罪構成要件同一之罪名，顯係基於概括犯意反覆為之，為
    連續犯，應依刑法第五十六條連續犯之規定論以一罪，並依法加重其刑。爰分別
    審酌被告二人均尚無犯罪前案紀錄之品行，其二人均為國小畢業之智識程度，與
    告訴人及其他被害會員均為多年朋友或親戚關係，竟仍施用詐術取得財物，被告
    二人犯罪之動機、手段、被害會員人數眾多，被害會員損失金錢數額總數甚鉅，
    倒會後至本院審理期間均未償還積欠會款等犯罪後之態度，分別諭知如主文所示
    之刑。
三、公訴意旨另以被告乙○○、辛○○冒用如附表二所示「切會會員」名義，偽簽標
    單，在標單上記載會員名字及利息而冒標會款，因認被告二人另涉刑法第二百十
    六條、第二百二十條第一項、第二百十條之行使偽造文書罪嫌。惟查，被告二人
    均堅詞否認有何偽造標單冒標之行為，被告乙○○另陳明已得「切會會員」同意
    而使用「切會會員」名義投標，且證人即會員王卯○○、辰○○、庚○○、丁○○及癸○○○等證述在卷，堪認被告所辯「切會」等情，尚非無據，被告既已「
    切會會員」切會，無異切會會員默示同意被告使用渠等名義標會，尚難認係被告
    未得各該「切會會員」同意而冒標，與行使偽造私文書之構成要件，尚難謂合。
    但因公訴意旨係以此部分如成立犯罪，與本院論罪科刑部分有牽連犯之裁判上一
    罪關係而起訴，是就此部分，爰均不另為無罪之諭知，附此敘明。
據上論斷，應依刑事訴訟法第二百九十九條第一項前段，刑法第二十八條、第五十六
條、第三百三十九條第一項、第五十五條，罰金罰鍰提高標準條例第一條前段，判決
如主文。
本案經檢察官周欣潔到庭執行職務
中      華      民      國    九十二    年      五      月    二十九    日
                                      臺灣嘉義地方法院刑事第三庭
                                          法  官  許  兆  慶
右正本證明與原本無異。
如不服本判決，應於判決送達後十日內，向本院提出上訴狀。
中      華      民      國    九十二    年      五      月    二十九    日
                                          書記官  洪  麗  惠
附錄：
中華民國刑法第三百三十九條 (普通詐欺罪)
意圖為自己或第三人不法之所有，以詐術使人將本人或第三人之物交付者，處五年以
下有期徒刑、拘役或科或併科一千元以下罰金。
以前項方法得財產上不法之利益或使第三人得之者，亦同。
前二項之未遂犯罰之。


司法院資訊處製作；財團法人民間司法改革基金會備份。
